【裁判字號】    96,易,3661
【裁判日期】    970314
【裁判案由】    侵占
【裁判全文】
臺灣板橋地方法院刑事判決              96年度易字第3661號
公  訴  人  臺灣板橋地方法院檢察署檢察官
被      告  乙○○
選任辯護人  林光彥律師
上列被告因業務侵占案件，經檢察官提起公訴（96年度偵字第
22856 號），被告於本院準備程序進行中就被訴事實為有罪之陳
述，並聽取當事人之意見後，經本院合議庭裁定由受命法官獨任
進行簡式審判程序，並判決如下：
    主  文
乙○○連續犯業務侵占罪，處如附表二所示之刑（即有期徒刑壹
年陸月）；並減為如附表二所示之刑（即有期徒刑玖月）。又所
犯如附表三編號1至5所示業務侵占罪，各處如附表三編號1至5所
示之刑，並各減為如附表三編號1至5所示之刑。又所犯如附表四
所示業務侵占罪，處如附表四所示之刑（即有期徒刑捌月）；又
所犯如附表五所示業務侵占罪，處如附表五所示之刑（即有期徒
刑拾月）；如附表編號二所示減刑後與如附表三編號1至5所示減
刑後及如附表四、五所示之刑，應執行有期徒刑參年。
    事  實
一、乙○○自民國92年7 月1 日（起訴書誤載為95年7 月1 日）
    起即在設址於臺北縣中和市○○路87號大眾商業銀行中和分
    行（簡稱大眾商銀中和分行）擔任理財專員，負責為客戶處
    理投資理財或規劃事宜，為從事業務之人。因其認投資股票
    、期貨可獲得可觀利潤，惟因本身缺乏資金，竟萌貪念，基
    於意圖為自己不法所有之業務侵占犯意，實施如下業務侵占
    罪犯行：
1、乙○○基於意圖為自己不法所有之概括犯意，利用如附表一
   編號13、12、14、15所示之客戶，於該編號13、12、14、15
   所示之時間，將該客戶所交付之大眾商銀中和分行之存摺與
   印章交與乙○○，委託乙○○填寫取款條自該銀行取款投資
   海外債券，詎乙○○於填寫取款條自該任職之銀行取出上揭
   編號12至15所示之客戶款項後，竟在其任職之上揭中和市○○路87號大眾商銀中和分行連續私擅將上開編號12至15所示
   之客戶款項易持有為所有，隨後將該客戶之投資款項私自轉
   存入其自己在國泰世華銀行商業股份有限公司西門分行之證
   券帳戶內（帳號為000000000000號），嗣再私擅提領投資在
   其自己之股票與期貨上。
2、又乙○○另行起意，基於意圖為自己不法所有之犯意，分別
   實施下列業務侵占罪犯行：
（1）、利用如附表一編號1、6所示之客戶，於該編號1、6 所示
       之時間，以同上手法，將該編號1、6所示客戶之投資款
       項，在同上任職之銀行，接續將該編號1、6所示客戶之
       投資款項，私擅易持有為所有，嗣將該客戶之投資款項
       私擅投資在其自己所投資之股票與期貨上。
（2）、利用如附表一編號2、7所示之客戶，於該編號2、7 所示
       之時間，以同上手法，將該編號2、7所示客戶之投資款
       項，在同上任職之銀行，接續將該編號2、7所示客戶之
       投資款項，私擅易持有為所有，嗣將該客戶之投資款項
       私擅投資在其自己所投資之股票與期貨上。
（3）、利用如附表一編號8 所示之客戶，於該編號8 所示之時
       間，以同上手法，將該編號8所示客戶之投資款項，在同
       上任職之銀行，將該編號8所示客戶之投資款項，私擅易
       持有為所有，嗣將該客戶之投資款項私擅投資在其自己
       所投資之股票與期貨上。
（4）、利用如附表一編號3 所示之客戶，於該編號3 所示之時
       間，以同上手法，將該編號3 所示客戶之投資款項，在
       同上任職之銀行，將該編號3 所示客戶之投資款項，私
       擅易持有為所有，嗣將該客戶之投資款項私擅投資在其
       自己所投資之股票與期貨上。
（5）、利用如附表一編號4、9所示之客戶，於該編號4、9 所示
       之時間，以同上手法，將該編號4、9所示客戶之投資款
       項，在同上任職之銀行，接續將該編號4、9所示客戶之
       投資款項，私擅易持有為所有，嗣將該客戶之投資款項
       私擅投資在其自己所投資之股票與期貨上。
（6）、利用如附表一編號11所示之客戶，於該編號11所示之時
       間，以同上手法，將該編號11所示客戶之投資款項，在
       同上任職之銀行，將該編號11所示客戶之投資款項，私
       擅易持有為所有，嗣將該客戶之投資款項私擅投資在其
       自己所投資之股票與期貨上。
（7）、利用如附表一編號5、10所示之客戶，於該編號5、10 所
       示之時間，以同上手法，將該編號5、10所示客戶之投資
       款項，在同上任職之銀行，將該編號5、10所示客戶之投
       資款項，私擅易持有為所有，嗣將該客戶之投資款項私
       擅投資在其自己所投資之股票與期貨上。
3、嗣經前開客戶發覺帳戶內之款項有異常提領情形，告知大眾
   商銀中和分行經理己○○，經己○○發覺報警處理，始悉上
   情。
二、案經臺丙○○（係丁○○之母）訴由北縣政府警察局中和分
    局報請臺灣板橋地方法院檢察署檢察官偵查起訴。
    理  由
一、上揭事實，業據被告乙○○於本院準備程序與審理時供承認
    罪在卷（本院卷第40頁至第41頁、第44頁至第48頁、第99頁
    ）；核與證人即附表一所示之客戶丙○○、庚○○、甲○○
    於偵查中或本院準備程序中證述之情節大致相符（偵查卷第
    56頁、57頁；本院卷第28頁）；並經證人即大眾商銀中和分
    行經理己○○於本院審理時證述被告乙○○侵占如附表一編
    號1 至15所示之客戶投資款項明確（本院卷第73頁至第76頁
    ）；此外，並有被告乙○○侵占客戶丙○○、丁○○、庚○○、甲○○等人之存摺影本4 份、取款憑條15紙等各在卷可
    資佐證（偵查卷第26頁至第42頁）。可見本件事證明確，被
    告業務侵占犯行應堪認定。
二、查被告乙○○於行為後，刑法業於94年2 月2 日修正公布，
    95年7 月1 日起施行。按「行為後法律有變更者，適用行為
    時之法律，但行為後之法律有利於行為人者，適用最有利於
    行為人之法律」，修正後刑法第2 條第1 項定有明文。此條
    規定係規範行為後法律變更所生新舊法比較適用之準據法，
    本身尚無新舊法比較之問題，於新法施行後，應一律適用新
    法第2 條第1 項之規定，為「從舊從輕」之比較，先予敘明
    。再按本次法律變更，比較時應就罪刑有關之共犯、未遂犯
    、想像競合犯、牽連犯、連續犯、結合犯，以及累犯加重、
    自首減輕暨其他法定加減原因（如身分加減）與加減例等一
    切情形，綜其全部罪刑之結果而為比較（最高法院95年5 月
    23日95年度第8 次刑事庭會議決議參照）。茲就被告本件所
    犯如事實欄第一段所述1 、之業務侵占罪之新舊法比較結果
    敘述如下：
（一）、被告行為後，刑法第56條連續犯之規定，業於94年2 月
        2 日修正公布刪除，並於95年7 月1 日施行，則被告之
        犯行，因行為後新法業已刪除連續犯之規定，此刪除雖
        非犯罪構成要件之變更，但顯已影響行為人刑罰之法律
        效果，自屬法律有變更，依新法第二條第一項規定，比
        較新、舊法之結果，仍應適用較有利被告之行為時即舊
        法論以連續犯。
（二）、被告所犯刑法第336 條第2 項前段之論罪條文之構成要
        件與法定刑本身固無修改；而其罰金刑部分，其最高額
        原依罰金罰鍰提高標準條例第1 條前段之規定提高，修
        正後罰金罰鍰提高標準條例第1 條前段停止適用，並增
        訂刑法施行法第1 條之1 ，將上開罰金刑之貨幣單位改
        為新臺幣，並提高為30倍，以此計算其金額與修正前之
        金額相同，是罰金刑之最高額部分亦無實質變動；然罰
        金刑之最低額因刑法第33條第5 款之修正，由原先經罰
        金罰鍰提高標準條例提高後之銀元1 百元（合新臺幣3
        百元），再提高為新臺幣1 千元，自以修正前之規定有
        利於被告。
（三）、又修正前刑法第51條規定：「數罪併罰，分別宣告其罪
        之刑，依左列各款定其應執行者：」，其中第5 款規定
        ：「宣告多數有期徒刑者，於各刑中之最長期以上，各
        刑合併之刑期以下，定其刑期。但不得逾20年」，修正
        後刑法第51條第5 款規定：「宣告多數有期徒刑者，於
        各刑中之最長期以上，各刑合併之刑期以下，定其刑期
        。但不得逾30 年 」，比較結果，修正後刑法並非較有
        利於被告。
（四）、關於想像競合犯之規定：被告行為後，修正之刑法第55
        條除規定「從一重處斷」外，並增列但書：「但不得科
        以較輕罪名所定最輕本刑以下之刑」，該但書之規定，
        係科刑之限制，為法理之明文化，非屬法律之變更，自
        無庸依修正後刑法第2 條第1 項之規定為新舊法比較之
        問題，應逕適用裁判時有效之規範，即修正後刑法第55
        條之規定。
（五）、綜上所述，有關新、舊法關於連續犯，定執行刑等以舊
        法較有利於被告，爰依整體比較之結果，依修正後刑法
        第2 條第1 項前段之規定，適用行為時之舊法處斷。
（六）、查被告就所犯如事實欄第一段所述2 、（1） 至（7 ）
        所述之業務侵占罪，其犯罪時間係在95年7 月1 日以後
        ，自無適用修正前連續犯之規定，而應採一罪一罰，依
        數罪併合處罰。
三、查被告乙○○係自民國92年7 月1 日起，即在上開大眾商銀
    中和分行擔任理財專員，負責為客戶處理投資理財、規劃事
    宜一節，業據被告乙○○於本院審理時供明在卷，復經證人
    即上開大眾商銀中和分行經理己○○於本院審理時證述屬實
    （本院卷第40頁、48頁、74頁），可見被告於行為當時確為
    從事業務之人甚明。又本件被告係因其侵占客戶丙○○、丁○○等人款項後，嗣經前開銀行對於被告負責之業務作全面
    性清查後，被告始項上揭銀行經理己○○自白供承另有侵占
    客戶將克偉、甲○○等客戶款項，隨後由前揭銀行經理己○○向北縣政府警察局中和分局錦和派出所報警等情，業據證
    人己○○與警員戊○○於本院審理時證稱明確（本院卷第74
    頁至第76頁；第92頁至第95頁）。從而可見被告於本案僅是
    自白犯罪，被告並非於其犯罪未被有偵查犯罪權限之公務員
    發覺前向警員警員戊○○自首犯罪，故被告乙○○自不得主
    張受自首之寬典，併予敘明。
1、核被告就前開如事實欄第一段所述1、所為（即附表一所示編
   號13、12、14、15），係犯刑法第336條第2項之業務侵占罪
   ，其先後4次業務侵占罪犯行，均時間緊接，犯罪構成要件相
   同，顯係基於概括犯意而為，應依修正前刑法第56條連續犯
   之規定加重其刑。
2、被告就所犯如事實欄第一段所述2、（1）至（7）之犯行（即
   如附表一編號1、6、2、7、8、3、4、9、11、5、10），均係
   各犯刑法第336條第2項之業務侵占罪，因上開如事實欄第一
   段所述2、（1）至（7）之業務侵占罪，該等犯罪時間均係在
   95年7月1日以後，自無適用修正前連續犯之規定，而應採一
   罪一罰，併予敘明。查被告就所犯如附表一編號1、6；2、7
   ；4、9等所示之客戶部分，分別是在同一天所為，顯係各基
   於單一業務侵占之犯意，接續予以侵占，故各僅論以單純一
   罪。惟其一業務侵占行為，同時侵害客戶丙○○、丁○○二
   人法益，應依刑法第55條前段想像競合犯之規定，從一重處
   斷。
3、爰審酌被告之犯罪動機為投資股票、期貨之故，認可獲得可
   觀利潤，惟因本身缺乏資金，竟萌貪念，致犯本件業務侵占
   罪；其犯罪手段係將該客戶之大眾商銀中和分行之存摺與印
   章交與被告乙○○，委託被告乙○○填寫取款條自該銀行取
   款投資海外債券，詎被告乙○○於填寫取款條自該任職之銀
   行取出如附表一所示之客戶款項後，竟私擅將客戶之款項易
   持有為所有，隨後將該客戶之投資款項私自轉存入其自己在
   國泰世華銀行商業股份有限公司西門分行之前開證券帳戶內
   （帳號為000000000000號），嗣再私擅提領投資在其自己之
   股票與期貨上；被告侵占之金額共達1090萬元，犯後係由被
   告乙○○之服務銀行大眾商銀中和分行代向被害人丙○○、
   甲○○等人賠償，雖被告事後有提供其友人林姮妤所有之中
   和市○○○段頂南勢角小段168 地號土地不動產設定抵押權
   與上開大眾商銀中和分行，然並非係設定第一順位之抵押權
   ，故對於被告之前開服務銀行並無實益，被告並未與前開大
   眾商銀中和分行和解等情，業據前揭銀行經理己○○於本院
   審理時證述在卷（本院卷第77頁），並有本院公務電話紀錄1
   紙在卷足憑（本院卷第133 頁）；被告於犯後業已坦承犯行
   ，態度良好等一切情狀，各量處如附表二所示之宣告刑（所
   犯如前開如事實欄第一段所述1 、所為之連續業務侵占罪部
   分）；如附表三編號1 至5 所示之宣告刑（所犯如上揭事實
   欄第一段所述2 、（1） 至（5） 所為之業務侵占罪部分）
   ；與如附表四、五所示之刑（所犯如上揭事實欄第一段所述2
   、（6）至（7）所為之業務侵占罪部分）。
4、按中華民國96年罪犯減刑條例業經立法院於96年6 月15日三
   讀通過，嗣經總統於96年7 月4 日令公布，依同條例第16 條
   規定，於96年7 月16日施行。查被告所犯上開如事實欄第一
   段所述1、所為；同段2、所述（1）至（5）所為之業務侵占
   罪，該等業務侵占罪之犯罪時間，均係在民國96年4月24日以
   前，所犯之罪亦均合於中華民國96年罪犯減刑條例第2條第1
   項第3款規定之減刑條件，爰就前開如附表二所示之宣告刑，
   如附表三編號1至5所示之宣告刑均予以減其宣告刑二分之一
   如附表二所示、如附表三編號1至5所示；並就所犯上開如附
   表二所示減刑後、如附表三編號1至5所示減刑後、如附表四
   、五所示之刑，依修正前刑法第51條第5款規定，定其應執行
   刑，以示懲儆。
據上論斷，應依刑事訴訟法第299條第1項前段、第273條之1第1
項，刑法第2 條第1 項前段、修正前刑法第56條、修正前刑法第
33條第5 款、刑法第336 條第2 項、第55條前段、修正前刑法51
條第5 款、刑法施行法第1 條之1 第1 項、第2 項前段、中華民
國96年罪犯減刑條例第2 條第1 項第3 款、第3 條第1 項第15款
、第7 條、第11條，判決如主文。
本案經檢察官連思藩到庭執行職務。
中    華    民    國    97    年    3     月    14    日
                    刑事第二庭  法  官 陳坤地
上列正本證明與原本無異。
如不服本判決，應於送達後十日內敘明上訴理由，向本院提出上
訴狀。
                               書記官 林壯隆
中    華    民    國    97    年    3     月    20    日
附表一：
┌──┬───────┬────────┬───────┐
│編號│時間          │客戶            │款項（新臺幣）│
├──┼───────┼────────┼───────┤
│1   │96年1月24日   │丙○○          │80萬元        │
├──┼───────┼────────┼───────┤
│2   │96年2月12日   │丙○○          │70萬元        │
├──┼───────┼────────┼───────┤
│3   │96年3月1日    │丙○○          │90萬元        │
├──┼───────┼────────┼───────┤
│4   │96年4月14日   │丙○○          │50萬元        │
├──┼───────┼────────┼───────┤
│5   │96年5月3日    │丙○○          │90萬元        │
├──┼───────┼────────┼───────┤
│6   │96年1月24日   │丁○○          │80萬元        │
├──┼───────┼────────┼───────┤
│7   │96年2月12日   │丁○○          │20萬元        │
├──┼───────┼────────┼───────┤
│8   │96年2月27日   │丁○○          │90萬元        │
├──┼───────┼────────┼───────┤
│9   │96年4月14日   │丁○○          │90萬元        │
├──┼───────┼────────┼───────┤
│10  │96年5月3日    │丁○○          │30萬元        │
├──┼───────┼────────┼───────┤
│11  │96年4月24日   │丁○○          │90萬元        │
├──┼───────┼────────┼───────┤
│12  │95年3月9日    │庚○○          │50萬元        │
├──┼───────┼────────┼───────┤
│13  │94年7月26日   │庚○○          │190萬元       │
├──┼───────┼────────┼───────┤
│14  │95年5月8日    │甲○○          │50萬元        │
├──┼───────┼────────┼───────┤
│15  │95年6月5日    │甲○○          │20萬元        │
└──┴───────┴────────┴───────┘
附表二：
犯如附表一編號13、12、14、15所示之罪，處有期徒刑壹年陸月
；減為有期徒刑玖月。
附表三：
編號1 、（即犯如附表一，所示編號1 、6 之罪）處有期徒刑壹
年；減為有期徒刑陸月。
編號2 、（即犯如附表一，所示編號2 、7 之罪）處有期徒刑捌
月；減為有期徒刑肆月。
編號3 、（即犯如附表一，所示編號8 之罪）處有期徒刑捌月；
減為有期徒刑肆月。
編號4 、（即犯如附表一，所示編號3 之罪）處有期徒刑捌月；
減為有期徒刑肆月。
編號5 、（即犯如附表一，所示編號4 、9 之罪）處有期徒刑拾
壹月；減為有期徒刑伍月又拾伍日。
附表四：
編號6 、（即犯如附表一，所示編號11之罪）處有期徒刑捌月。
附表五：
編號7 、（即犯如附表一，所示編號5 、10之罪）處有期徒刑拾
月。
附錄本案論罪科刑法條全文：
刑法第 336條第2項：
對於業務上所持有之物，犯前條第1項之罪者，處 6月以上、
5年以下有期徒刑，得併科三千元以下罰金。


司法院資訊處製作；財團法人民間司法改革基金會備份。
